---
title: 'Sammlung: ANOVA'
author: "Lukas Stammler"
date: "`r Sys.Date()`"
output:
  html_document:
    fig_height: 6
    fig_width: 6
    highlight: pygments
    theme: yeti
    code_download: false
    toc: yes
    number_sections: yes
    toc_float: yes
bibliography: book.bib
---

```{r setup, include=FALSE}
rm(list = ls())

knitr::opts_chunk$set(echo = FALSE, message = FALSE)

library(tidyverse)
library(jmv)
library(knitr)
library(kableExtra)
library(openintro)
library(patchwork)
library(loldata)   # For Penissize Data
```

Übungssammlung zu ANOVA

# Penisgrösse {.tabset}   

Quelle: https://github.com/tadaadata/loldata: loldata package   

Der Datensatz `penis` umfasst biometrische Penisdaten aus mehreren Regionen der 
Welt und umfasst folgende Variablen

|Variable|Erläuterung|
|:-------|:----------|
|Country|Land|
|Region|Kontinentalregion|
|length_flaccid|Länge nicht erregt (cm)|
|length_erect|Länge in Erektion (cm)|
|circumf_flaccid|Umfang nicht erregt (cm)
|circumf_erect|Umfang in Erektion (cm)|
|volume_erect|Volumen in Erecktion ($cm^3$)|
|volume_flaccid|Volumen nicht erregt ($cm^3$)|
|Method|"Measured", "Self reported"|
|Source|Datenquelle|



```{r}
data("penis")
```



