---
title: 'Sammlung: Mittelwertsvergleiche'
author: "Lukas Stammler"
date: "`r Sys.Date()`"
output:
  html_document:
    fig_height: 4
    fig_width: 5
    highlight: pygments
    theme: yeti
    code_download: false
    toc: yes
    number_sections: yes
    toc_float: yes
bibliography: book.bib
---

```{r setup, include=FALSE}
rm(list = ls())

knitr::opts_chunk$set(echo = TRUE, message = FALSE)

library(tidyverse)
library(jmv)
library(knitr)
library(kableExtra)
library(openintro)
library(patchwork)
```

Übungssammlung zu Mittelwertsvergleichen

# Spitalaufenthaltsdauer {.tabset} 

Im Jahr 1984 wurde in der Zeitschrift Science eine Studie publiziert, die der Frage nachging, ob der Blick aus dem Fenster des Spitalzimmers einen Einfluss auf die postoperative Erholung hat. [@ulrich1984]  

Eingeschlossen in die Studie wurden 46 Patient:innen, die sich zwischen 1972 und 1981 einer Gallenblasenoperation (Cholezystektomie) unterzogen. Die eine Gruppe der Patient:innen erhielt ein Zimmer mit Blick auf Bäume im Park des Spitals, die andere Gruppe erhielt ein Zimmer mit Blick auf eine Backsteinmauer. Die Patient:innen wurden dann so zu Paaren (n = 23) gematched, dass eine Patientin ein Zimmer mit Blick auf einen Baum und die andere Blick auf die Mauer hatten. Kriterien für das Matching waren Geschlecht (15 Frauenpaare, 8 Männerpaare), Alter ($\pm\ 5 Jahre), Raucherstatus, Gewicht (normal, Übergewicht) und Stockwerk des Patient:innenzimmers. Primäre Outcomes waren die Länge der Hospitalisation (Operationstag bis Austritt) und die über die ersten 6 Tage verabreichte Dosis an Schmerzmitteln.  

Die Daten sind im Datensatz `hospitalisation.csv` abgelegt. (Da die Rohdaten nicht vorliegen, handelt es sich um Daten, die aus den Ergebnissen der Studie simuliert wurden.)

|Variable|Erläuterung|
|:-------|:----------|
|Gruppe|Patientenzimmer, "tree", "wall"|
|Paar|matched pair number|
|Sz.mittel|verabreichte Schmerzmittelmenge|
|Tage|Hospitalisationsdauer|


```{r, eval=FALSE, echo = FALSE}
# Methodik für analgesics ******************************************************
# Daten werden nach schwachen, mittelstarken und starken Schmerzmitteln im 
# Artikel angegeben. Es wurden gewichtete Mittelwerte für die ersten 6 Tage 
# berechnet: # schwach x 1, mittel x 2, stark x 3
# ******************************************************************************

set.seed(123)
## simulate data for analgesics ------------------------------------------------
sz.tree <- rnorm(23, mean = 2.28, sd = 1.5)
sz.wall <- rnorm(23, mean = 4.31, sd = 2)

## simulate data for hospitalisation days --------------------------------------
days.tree <- round(runif(23, min = 5, max = 10), 0)
days.wall <- round(runif(23, min = 6, max = 11), 0)

## create dataset --------------------------------------------------------------
hospitalisation <- tibble(
  Gruppe = c(rep("tree", 23), rep("wall", 23)),
  Paar = c(1:23, 1:23),
  Sz.mittel = c(sz.tree, sz.wall),
  Tage = c(days.tree, days.wall)
)
#write_csv(hospitalisation, "./data/hospitalisation.csv")
```

## Aufgabe

Hat der Blick aus dem Patientenzimmer einen Einfluss auf die Hospitalisationsdauer?   

a) Beschreiben Sie die Daten deskriptiv inkl. einer Grafik.      
b) Prüfen Sie eine allfällige Differenz mittels Konfidenzintervall und  statistischem Hypothesentest. (Hinweis: in einem matched pairs design sind die Daten gepaart)   

<br/>   

## Lösung  

```{r, echo=FALSE}
hosp <- readr::read_csv("./data/hospitalisation.csv")
```

a) Beschreiben Sie die Daten deskriptiv inkl. einer Grafik.     

* für Rohdaten  

```{r, echo=TRUE}
hosp %>% 
  group_by(Gruppe) %>% 
  summarise(
    n = n(),
    M = mean(Tage),
    s = sd(Tage),
    Median = median(Tage),
    Min = min(Tage),
    Max = max(Tage)
  ) %>% 
  kbl(digits = 2, caption = "Hospitalisationstage") %>% 
  kable_styling(full_width = FALSE)
```

```{r, echo=TRUE, fig.align='center'}
ggplot(hosp, aes(x = Gruppe, y = Tage)) +
  geom_boxplot() +
  geom_jitter(color = "steelblue", alpha =.7, size = 3, 
              width = .2, height = 0.01) +
  ggtitle("Hospitalisationsdauer in Tagen", subtitle = "n = 23 pro Gruppe")
```


* für paarweise Differenzen   

```{r}
hosp.wide <- hosp %>% 
  select(Gruppe, Tage) %>% 
  pivot_wider(names_from = Gruppe, values_from = Tage, values_fn = list) %>% 
  unnest(cols = everything()) %>% 
  mutate(
    Diff = tree - wall
  ) 

hosp.wide %>% 
  summarise(
    M = mean(Diff),
    s = sd(Diff),
    Median = median(Diff),
    Min = min(Diff),
    Max = max(Diff)
  ) %>% 
  kbl(digits = 2, 
      caption = "(tree - wall) Hospitalisationstage, n = 23 Paare") %>% 
  kable_styling(full_width = FALSE)
```

```{r, fig.align='center'}
ggplot(hosp.wide, aes(y = Diff)) +
  geom_boxplot() +
  ylab("Tage") +
  xlab("") +
  ggtitle("(tree - wall) Hospitalisationsdauer, n = 23 Paare") 
```

* *Die Hospitalisationsdauer für Patient:innen mit Blick auf Bäume beträgt im Durchschnitt 7.7 (s = 1.52) Tage und für Patient:innen mit Blick auf eine Backsteinmauer 8.7 (s = 1.33) Tage. Im Durchschnitt sind Patient:innen mit Blick auf Bäume 1 (s = 2.07) Tage kürzer im Spital als Patient:innen mit Blick auf eine Backsteinmauer.*   

b) Führen Sie einen statistischen Hypothesentest durch.  

* Hypothesen:     
   * $H_0: \mu_{diff} = 0$, die Aufenthaltsdauer unterscheidet sich nicht.   
   * $H_A: \mu_{diff \neq 0}$, es gibt einen Unterschied in der Aufenthaltsdauer. 
   
* Voraussetzungen:   
   * Stichprobenumfang n > 12. JA   
   * Paarweise Differenzen stammen aus einer normalverteilten Population. JA  
   
```{r, echo=TRUE, fig.align='center'}
ggplot(hosp.wide, aes(sample = Diff)) +
  stat_qq(size = 3, color = "steelblue", alpha = .6) +
  stat_qq_line(color = "darkgreen") +
  ylab("Differenzen (Tage)") +
  xlab("Theoretische Quantile") +
  ggtitle("QQ-Plot für Differenzen (tree - wall), n = 23")
```

* 95%-Konfidenzintervall für Diff berechnen (kann auch direkt im Output von t.test() abgelesen werden)   

```{r}
n <- length(hosp.wide$Diff)     # Stichprobenumfang
s <- sd(hosp.wide$Diff)         # Standardabweichung von Diff
SE <- s/sqrt(n)                 # Standardfehler von Diff
M <- mean(hosp.wide$Diff)       # Mittelwert von Diff
t <- qt(.025, n - 1)            # t-Wert für 95% CI und df = n - 1  
CI95 <- M + c(-1, 1) * t * SE   # 95% CI berechnen
print(CI95)                     # 95% CI ausgeben
```

* *Die Spitalaufenthaltsdauer für Patient:innen nach Gallenblasenentfernung mit Blick auf Bäume ist im Durchschnitt um -1 [-0.106, -1.894] Tage kürzer als für Patient:innen mit Blick auf eine Backsteinmauer. Das 95%-Konfidenzintervall enthält den Nullwert nicht und wir haben Evidenz dafür, dass wir die $H_0$ zugunsten der $H_A$ verwerfen können.*      

* t-Test für verbundene Daten (= Einstichproben-t-Test)   

```{r}
t.test(hosp.wide$Diff, mu = 0, alternative = "two.sided")
```

* *Die Daten liefern Evidenz für eine signifikant kürzere Spitalaufenthaltsdauer nach Gallenblasenentfernung für Patient:innen in einem Zimmer mit Blick auf Bäume, als für Patientinnen in einem Zimmer mit Blick auf eine Backsteinmauer, -1 [-0.106, -1.894] Tage, t = -2.320, df = 22, p = 0.03.*   

<br/>

# Schmerzmittelverbrauch {.tabset}  

In der Studie zum Einfluss des Patientenzimmers auf die postoperative Erholung, wurde auch der Einfluss auf die Menge an verabreichten Schmerzmitteln in den ersten 6 Tagen nach der Operation, untersucht. 

## Aufgabe  

Hat der Blick aus dem Patientenzimmer einen Einfluss auf die Mengen an verabreichten Schmerzmitteln?   

a) Beschreiben Sie die Daten deskriptiv inkl. einer Grafik.      
b) Prüfen Sie eine allfällige Differenz mittels Konfidenzintervall und  statistischem Hypothesentest. (Hinweis: in einem matched pairs design sind die Daten gepaart)   

## Lösung   

a) Beschreiben Sie die Daten deskriptiv inkl. einer Grafik. 

* für Rohdaten

```{r}
hosp %>% 
  group_by(Gruppe) %>% 
  summarise(
    n = n(),
    M = mean(Sz.mittel),
    s = sd(Sz.mittel),
    Median = median(Sz.mittel),
    Min = min(Sz.mittel),
    Max = max(Sz.mittel)
  ) %>% 
  kbl(digits = 2, caption = "Verabreichte Schmerzmittel post-OP") %>% 
  kable_styling(full_width = FALSE)
```

```{r, fig.align='center'}
ggplot(hosp, aes(y = Sz.mittel, x = Gruppe)) +
  geom_boxplot() +
  geom_jitter(color = "steelblue", alpha =.7, size = 3, 
              width = .1, height = 0.01) +
  ggtitle("Verabreichte Schmerzmittel (stand. Einheiten)", subtitle = "n = 23 pro Gruppe")
```

* Hinweis: Das Minimum < 0 ist eigentlich unsinnig und ist eine Folge der Datensimulation. Bitte ignorieren.   

* für paarweise Differenzen   

```{r}
hosp.wide.sz <- hosp %>% 
  select(Gruppe, Sz.mittel) %>% 
  pivot_wider(names_from = Gruppe, values_from = Sz.mittel, values_fn = list) %>% 
  unnest(cols = everything()) %>% 
  mutate(
    Diff = tree - wall
  ) 

hosp.wide.sz %>% 
  summarise(
    M = mean(Diff),
    s = sd(Diff),
    Median = median(Diff),
    Min = min(Diff),
    Max = max(Diff)
  ) %>% 
  kbl(digits = 2, 
      caption = "(tree - wall) verabreichte Sz.Mittel, n = 23 Paare") %>% 
  kable_styling(full_width = FALSE)
```

```{r, fig.align='center'}
ggplot(hosp.wide.sz, aes(y = Diff)) +
  geom_boxplot() +
  ylab("Schmerzmittel (standardisierte Einheiten") +
  xlab("") +
  ggtitle("(tree - wall) verabreichte Sz.Mittel, n = 23 Paare") 
```

* *Die Menge an Schmerzmitteln für Patient:innen mit Blick auf Bäume beträgt im Durchschnitt 2.31 (s = 1.45) standardisierte Einheiten und für Patient:innen mit Blick auf eine Backsteinmauer 4.43 (s = 1.92) standardisierte Einheiten. Im Durchschnitt benötigen Patient:innen mit Blick auf Bäume -2.12 (s = 2.56) standardisierte Einheiten weniger Schmerzmittel als Patient:innen mit Blick auf eine Backsteinmauer.*   

b) Prüfen Sie eine allfällige Differenz mittels Konfidenzintervall und  statistischem Hypothesentest. (Hinweis: in einem matched pairs design sind die Daten gepaart)   

* Hypothesen:
   *$H_0: \mu_{Diff} = 0$ Es besteht kein Unterschied zwischen den beiden Gruppen.  
   *$H_A: \mu_{Diff} \neq 0$ Die beiden Gruppen unterscheiden sich.   
   
* Voraussetzungen prüfen   
   * Stichprobenumfang > 12. JA   
   * Paarweise Differenzen stammen aus einer normalverteilten Population. JA. 
   
```{r, fig.align='center'}
ggplot(hosp.wide.sz, aes(sample = Diff)) +
  stat_qq(size = 3, color = "steelblue", alpha = .6) +
  stat_qq_line(color = "darkgreen")
```
   
* 95%-Konfidenzintervall berechnen

```{r}
n <- length(hosp.wide.sz$Diff)
s <- sd(hosp.wide.sz$Diff)
SE <- s/sqrt(n)  
M <- mean(hosp.wide.sz$Diff)
t <- qt(.025, df = n - 1)
CI95 <- M + c(-1, 1) * t * SE
print(CI95)
```

* *Die Menge an Schmerzmitteln für Patient:innen nach Gallenblasenentfernung mit Blick auf Bäume ist im Durchschnitt um -2.12 [-3.223, -1.008] standardisierte Einheiten geringer als für Patient:innen mit Blick auf eine Backsteinmauer. Das 95%-Konfidenzintervall enthält den Nullwert nicht und wir haben Evidenz dafür, dass wir die $H_0$ zugunsten der $H_A$ verwerfen können.*      

* t-Test für verbundene Daten (= Einstichproben-t-Test)   

```{r}
t.test(hosp.wide.sz$Diff, mu = 0, alternative = "two.sided")
```

* *Die Daten liefern Evidenz für eine signifikant geringere benötigte Schmerzmittelmenge nach Gallenblasenentfernung bei Patient:innen in einem Zimmer mit Blick auf Bäume, als bei Patientinnen in einem Zimmer mit Blick auf eine Backsteinmauer, -2.12 [-3.223, -1.008] standardisierte Einheiten, t = -3.917, df = 22, p < 0.001.*  

<br/>

# Penisgrösse {.tabset}   

Quelle: https://github.com/tadaadata/loldata: loldata package   

Die Länge des Penis ist für das Selbstwertgefühl vieler Männer von grosser Bedeutung. Der Datensatz `penis` enthält biometrische Penisdaten aus mehreren Regionen der Welt und umfasst folgende Variablen

|Variable|Erläuterung|
|:-------|:----------|
|country|Land|
|region|Kontinentalregion|
|length_flaccid|Länge nicht erregt (cm)|
|length_erect|Länge bei Erektion (cm)|
|circumf_flaccid|Umfang nicht erregt (cm)
|circumf_erect|Umfang bei Erektion (cm)|
|volume_erect|Volumen bei Erektion ($cm^3$)|
|volume_flaccid|Volumen nicht erregt ($cm^3$)|
|method|"Measured", "Self reported"|
|n|Stichprobenumfang|  

## Aufgabe

Unterscheiden sich die Angaben, wenn die Länge des erigierten Penis selber oder durch eine Fremdperson gemessen wird? Verwenden Sie die Variablen `length_erect` und `method` und beantworten Sie diese Frage anhand einer statistischen Analyse.  Signifikanzniveau $\alpha = 0.05$

<br/>

## Lösung

1. Hypothesen formulieren   
   * $H_0: \mu_{self~reported} = \mu_{measured}$
   * $H_0: \mu_{self~reported} \neq \mu_{measured}$   
   
2. Punktschätzer berechnen   

```{r}
## import data
penis <- read_csv("./data/penis.csv")

## method dplyr ----------------------------------------------------------------
penis %>% 
  select(
    length_erect, method
  ) %>% 
  group_by(method) %>% 
  summarise(
    M = mean(length_erect),
    s = sd(length_erect),
    Median = median(length_erect),
    Min = min(length_erect),
    Max = max(length_erect),
    n = n()
  ) %>% 
  kbl(digits = 2, caption = "Penislänge erigiert, n = 146") %>% 
  kable_styling(full_width = FALSE)
```

3. Voraussetzungen prüfen   

* Beobachtungen sind unabhängig: kann nicht überprüft werden, ist jedoch bei den geringen Stichprobenumfängen pro Land anzunehmen. JA  
* Stichprobengrösse > 30 : JA  
* Daten stammen aus normalverteilten Populationen. JA

```{r, fig.align='center', fig.dim=c(5,4)}
## method ggplot ---------------------------------------------------------------
ggplot(penis, aes(sample = length_erect)) +
  stat_qq(aes(color = method)) +
  stat_qq_line(aes(color = method)) +
  ggtitle("QQ-Plot für Penislänge erigiert") +
  theme_classic()
```

4. 95%-Konfidenzintervalle berechnen  

```{r, fig.align='center'}
## calculate SE ----------------------------------------------------------------
penis %>% 
  select(
    length_erect, method
  ) %>% 
  group_by(
    method) %>% 
  summarise(
    M = mean(length_erect),
    s = sd(length_erect),  
    n = n(),
    SE = s/sqrt(n),
    CI.lo = mean(length_erect) - 1.96 * SE,
    CI.up = mean(length_erect) + 1.96 * SE
  ) %>% 
  kbl(digits = 2) %>% 
  kable_styling(full_width = FALSE)

## plot 95% CI -----------------------------------------------------------------
ggplot(penis, aes(x = method, y = length_erect)) +
  stat_summary(
    fun.data = mean_cl_normal, 
    geom = "errorbar",
    width = .2
  ) +
  stat_summary(
    fun = mean,
    geom = "point",
    size = 3,
    col = "red"
  ) +
  xlab("Messmethode") +
  ylab("Länge (cm)") +
  ggtitle("Penislänge erigiert nach Messmethode") +
  theme_classic()
```

* *Die durchschnittliche Länge des erigierten Penis beträgt bei Selbstmessung ist 14.74 [14.38, 15.10] cm, bei Fremdmessung 13.46 [13.09, 13.83] cm. Die beiden 95% Konfidenzintervalle überschneiden sich nicht*   

5. Welch-Test

```{r}
t.test(length_erect ~ method, 
       data = penis, 
       method = "two.sided",
       paired = FALSE)


## calculate mean difference ---------------------------------------------------
13.46117-14.73846
```

* *Fremdgemessene Werte für die Penislänge sind um durchschnittlich -1.27 [-1.80, -0.75] cm kürzer als selbst gemessene Werte. Es besteht ein signifikanter Unterschied zwischen den selbst- und fremdgemessenen Werten, $t$ = -4.817, $df$ = 134.28, p < 0.0001. (Kommentar des Autors: Wer hätte das gedacht :D )*

<br/>

# Referenzen

