---
title: 'Sammlung: Deskriptive Statistik'
author: "Lukas Stammler"
date: "`r Sys.Date()`"
output:
  html_document:
    fig_height: 4
    fig_width: 5
    highlight: pygments
    theme: yeti
    code_download: false
    toc: yes
    number_sections: yes
    toc_float: yes
bibliography: book.bib
---

```{r setup, include=FALSE}
rm(list = ls())

knitr::opts_chunk$set(echo = TRUE, message = FALSE)

library(tidyverse)
library(knitr)
library(kableExtra)
library(openintro)
library(patchwork)
```

# Übungssammlung zur deskriptiven Statistik  

Die Übungen sind für eher fortgeschrittene Studierende. Ich empfehle, für diese Übungen das IDE [RStudio - Open Source Edition](https://www.rstudio.com/products/rstudio/) als Arbeitsumgebung zu installieren. Zudem erleichtern Pakete aus dem [Tidyverse](https://www.tidyverse.org/) die Arbeiten erheblich. Das Paket enthält u.a. folgende Libraries:  

* [ggplot2](https://ggplot2.tidyverse.org/) verwenden wir für Grafiken     
* [readr](https://readr.tidyverse.org/) verwenden wir für das Einlesen von Datensätzen und   
* [dplyr](https://dplyr.tidyverse.org/) verwenden wir für die Bearbeitung von Daten.  

```{r, echo=TRUE, eval=FALSE}
install.packages(tidyverse)
library(tidyverse)
```
<br/>

# Todesursachen Schweiz {.tabset}   

Der Datensatz `todesursachen_CH.csv` enthält die Statistik für die Todesursachen in der Schweiz in den Jahren 2000, 2005, 2010, 2015 und 2019 pro 100'000 Einwohner:innen. Die Daten sind nach Geschlecht (`_m, _f`) getrennt angegeben. Die Variablen `MW_m` und `MW_f`geben die Durchschnittswerte für erfasste Periode nach Geschlecht getrennt an und die Variable `MW_total` gibt die gesamten Durchschnittswerte an.

Quelle: [BFS](https://www.bfs.admin.ch/bfs/de/home/statistiken/gesundheit/gesundheitszustand/sterblichkeit-todesursachen/spezifische.assetdetail.19444390.html)


## Aufgabe

a) In welche Kategorien fallen die drei häufigsten Todesursachen?    
b) In welchen Kategorien finden Sie die grössten Unterschiede in der relativen Häufigkeit zwischen Männern und Frauen. Haben Sie eine Erklärung dafür?   
c) Erstellen Sie eine Grafik zur Häufigkeit der Todesursachen nach Kategorien.

**Hinweis:** Diese Aufgabe ist einfacher in Excel zu lösen. Verwenden Sie für Excel die Datei `todesursachen_CH_kurz.xlsx` 

<br/>

## Lösung

a) In welche Kategorie fällt die häufigste Todesursache?

```{r}
todesursachen <- readr::read_csv("./data/todesursachen_CH_kurz.csv")

todesursachen %>% 
  arrange(desc(MW_total)) %>% 
  kbl(caption = "Todesursachen CH 2000-2019, Quelle BFS") %>% 
  kable_styling(full_width = FALSE)
```

* *Die drei häufigsten Todesursachen sind Erkrankungen des (1) Kreislaufssystems, (2) bösartige Tumoren und (3) Unfälle und Gewalteinwirkungen.*  

b) In welchen drei Kategorien finden Sie die grössten Unterschiede zwischen Männern und Frauen in der relativen  Häufigkeit der Todesursachen.    

```{r}
tab <- todesursachen %>% 
  mutate(
    Perc_m = MW_m/sum(MW_m) * 100,
    Perc_f = MW_f/sum(MW_f) * 100,
    Ratio1 = Perc_m/Perc_f,
    Ratio2 = Perc_f/Perc_m
  ) %>% 
  select(
    Kategorie, MW_m, Perc_m, MW_f, Perc_f, Ratio1, Ratio2
  ) %>% 
  arrange(desc(Ratio1))

func <- function(z) if (is.numeric(z)) sum(z) else ''
sumrow <- as_tibble(lapply(tab, func))
sumrow[1] <- "Total"
tabs <- rbind(tab, sumrow) 

tabs %>% 
  kbl(digits = 2, caption = "Todesursachen CH 2000-2019, Quelle BFS") %>% 
  kable_styling(full_width = FALSE) %>%
  row_spec(dim(tabs)[1], bold = T) %>% # format last row
  column_spec(1, italic = T) # format first column
```

* Ratio1 = Anteil Männer %/Anteil Frauen %    
* Ratio2 = Anteil Frauen %/Anteil Männer %   

1. *Frauen sterben 1.85 Mal häufiger an den Folgen von Demenz als Männer.*   
2. *Männer sterben 1.68 Mal häufiger an den Folgen von alkoholischer Leberzirrhose als Frauen.*   
3. *Männer sterben 1.47 Mal häufiger an den Folgen von Unfällen, Gewalteinwirkungen oder durch Suizid als Frauen.*   


c) Erstellen Sie eine Grafik zur Häufigkeit der Todesursachen nach Kategorien.

```{r, fig.align='center', fig.dim=c(6, 5)}
todesursachen %>% 
  ggplot(., aes(y = reorder(Kategorie, MW_total), x = MW_total)) +
  geom_col(fill = "steelblue") +
  xlab("Anzahl pro 100'000 Einwohner") +
  ylab("") +
  ggtitle("Todesursachen Schweiz 2000-2019", subtitle = "Bundesamt für Statistik")
```

<br/>

# Covid-19 {.tabset}   

Der Datensatz `covid_20220222.csv` umfasst die täglichen Zusammenfassungen von Coronavirus-Fällen (confirmed, death, recovered) für 188 Länder. Die Daten beginnen am 22.1.2020 und enden am 22.2.2022 (letzter Download).

Interessierte können die aktuellste Version mit diesem Code herunterladen.  

Wir arbeiten bei dieser Übung mit folgenden Variablen:  

|Variable|Erläuterung|
|:-------|:----------|
|date|Datum, Format YYYY-MM-DD
|country|Land|
|type|Art der Fälle: confirmed, death, recovered|
|cases| Anzahl der Fälle an einem bestimmten Datum|
|population|


```{r, eval=FALSE}
# aktuelle Daten, not run ------------------------------------------------------
devtools::install_github("RamiKrispin/coronavirus")
library(coronavirus)
```

## Aufgabe  

a) Welchen Eintrag zu Covid-Fällen liefert der 31.1.2022 in der Schweiz?  
b) Wie hoch war an diesem Tag der prozentuale Anteil an bestätigten Covid-Fällen an der Gesamtbevölkerung?   
c) Wie viele bestätigte Fälle gab es in der Schweiz zwischen dem 22.1.2020 und dem 31.1.2022 und wie gross ist dieser Anteil an der Gesamtbevölkerung?   

## Lösung 

a) Wie viele Covid-Fälle gab es am 31.1.2022 in der Schweiz?   

```{r}
## Datensatz einlesen ----------------------------------------------------------
covid <- readr::read_csv("./data/covid_20220222.csv")

## Subset für CH erstellen -----------------------------------------------------
covid_CH <- covid %>% 
  filter(country == "Switzerland")

## Daten für das gewünschte Datum filtern --------------------------------------
covid_CH %>% 
  filter(date == "2022-01-31") %>% 
  select(date, country, type, cases) %>% 
  kbl(caption = "Eintrag Covid-Fälle für die Schweiz am 31.1.2022") %>% 
  kable_styling(full_width = FALSE)
```

b) Wie hoch war an diesem Tag der prozentuale Anteil an bestätigten Covid-Fällen an der Gesamtbevölkerung?   

```{r}
covid_CH %>% 
  filter(date == "2022-01-31" & type == "confirmed") %>%
  summarise(
    Proz_Anteil = cases/population * 100
  ) %>% 
  kbl(digits = 2, caption = "Prozenualer Anteil der Bevölkerung, die am 31.1.2022 in der Schweiz an Covid erkrankt ist") %>% 
  kable_styling()
```

c) Wie viele bestätigte Fälle gab es in der Schweiz zwischen dem 22.1.2020 und dem 31.1.2022 und wie gross ist dieser Anteil an der Gesamtbevölkerung?  

```{r}
covid_CH %>% 
  filter(type == "confirmed") %>% 
  summarise(
    Summe = sum(cases),
    Proz_Anteil = (sum(cases)/max(population)) * 100
  ) %>% 
  kbl(caption = "Gesamtzahl bestätigte Fälle Covid-19 zwischen 22.1.2020 und 22.2.2022") %>% 
  kable_styling()
```


